---
title: "Praktikum MPDW 5"
author: "Azka Raditya"
date: "2026-09-17"
output: html_document
---

```{r setup, include=FALSE, warning=FALSE}
knitr::opts_chunk$set(echo = TRUE)
```


# White Noise
```{r}
set.seed(1234)
wn <- rnorm(300)
ts.plot(wn)
```

# Proses Pembangkitan Data MA(2)

Proses MA dapat dituliskan sebagai berikut:

$$
y_{t} = c + e_t + \theta_{1}e_{t-1} + \theta_{2}e_{t-2} + \dots + \theta_{q}e_{t-q} = c+{e_t+\sum_{i=1}^p \theta_ie_{t-i}}
$$

## Pembangkitan Proses MA(2)

Di sini akan dicoba membangkitkan proses MA(2) dengan $\theta_1 = 0.4$ dan $\theta_2 = 0.6$  sebanyak 300 observasi dan $c=0$. Karena diperlukan satu nilai awal untuk $e_{t-1}$, masukkan nilai pertama white noise sebagai nilai awal tersebut.

```{r}
set.seed(1234)
n <- 300
ma <- numeric(n)
ma[1] <- wn[1]
ma[2] <- wn[2] + 0.4 * wn[1]
```

Nilai-nilai selanjutnya dapat dicari melalui *loop*. Bentuk loop dapat dilihat dari rumus MA(1) yang hendak dibangkitkan:

$$
y_t = e_t+0.4e_{t-1} + 0.6e_{t-2}
$$

```{r}
for(i in 3:300){
   ma[i] <- wn[i] + 0.4 * wn[i - 1] + 0.6 * wn[i-2] 
}

ts.plot(ma, main = "Simulasi Proses MA(2)", ylab = expression(y[t]))
```

Selain menggunakan cara di atas, pembangkitan proses MA(2) dapat dilakukan dengan fungsi `arima.sim()` sebagai berikut.

```{r}
# Membangkitkan data MA(2) dengan theta1 = 0.4 dan theta2 = 0.6 sebanyak 300 data
ma2 <- arima.sim(list(order = c(0, 0, 2), ma = c(0.4, 0.6)), n = 300)

ts.plot(ma2, main = "Simulasi Proses MA(2)", ylab = expression(y[t]))
```

## Karakteristik MA(2)

### Plot Time Series

```{r}
ts.plot(ma)
```
### Plot ACF, PACF, EACF

```{r}
acf(ma, lag.max = 20, main = "ACF MA(2)")
pacf(ma, lag.max = 20, main = "PACF MA(2)")
TSA::eacf(ma)
```


### Plot Autokorelasi
```{r}
# Data Lag
yt     <- ma[4:n]
yt_1   <- ma[3:(n - 1)]
yt_2   <- ma[2:(n - 2)]
yt_3   <- ma[1:(n - 3)]

par(mfrow = c(1, 3))
plot(yt_1, yt, main = "Yt vs Yt-1", xlab = expression(Y[t-1]), ylab = expression(Y[t]))
plot(yt_2, yt, main = "Yt vs Yt-2", xlab = expression(Y[t-2]), ylab = expression(Y[t]))
plot(yt_3, yt, main = "Yt vs Yt-3", xlab = expression(Y[t-3]), ylab = expression(Y[t]))
par(mfrow = c(1, 1))

# Perbandingan Autokorelasi
rho_teori_ma <- c((0.4 + 0.4 * 0.6) / (1 + 0.4^2 + 0.6^2),
                  0.6 / (1 + 0.4^2 + 0.6^2),
                  0)
rho_sim_ma <- c(cor(yt, yt_1), cor(yt, yt_2), cor(yt, yt_3))

data.frame(Lag = 1:3, Teoritis = round(rho_teori_ma, 4), Sampel = round(rho_sim_ma, 4))
```

# Proses Pembangkitan Data AR(2)

## Proses AR

Proses AR dapat dituliskan sebagai berikut:

$$ y_{t} = c + e_t + \phi_{1}Y_{t-1} + \phi_{2}Y_{t-2} + \dots + \phi_{q}Y_{t-q} = c+{e_t+\sum_{i=1}^p \phi_iY_{t-i}} $$ Terlihat bahwa $Y_t$ berperan penting dalam pembangkitan proses AR.

## Pembangkitan Proses AR

Akan dicoba membangkitkan proses AR, yaitu AR(2) dengan $\phi_1 = 0.5$ dan $\phi_2 = 0.2$ sebanyak 300 observasi dan $c=0$.

```{r}
set.seed(1234)
```

Nilai-nilai selanjutnya dapat dicari melalui *loop*. Bentuk loop dapat dilihat dari rumus AR(2) yang hendak dibangkitkan:

$$ Y_t = e_t+0.5Y_{t-1}+ 0.2Y_{t-2}  $$

```{r}
n <- length(wn)
ar <- numeric(n)

ar[1] <- wn[1]
ar[2] <- 0.5 * ar[1] + wn[2]

for (i in 3:n) {
  ar[i] <- 0.5 * ar[i - 1] + 0.2 * ar[i - 2] + wn[i]
}
ar
ts.plot(ar, main = "Simulasi Proses AR(2)", ylab = expression(y[t]))
```

Selain menggunakan cara di atas, pembangkitan proses AR dapat dilakukan dengan fungsi `arima.sim()` sebagai berikut.

```{r}
set.seed(1234)
ar2_sim <- arima.sim(list(order = c(2, 0, 0), ar = c(0.5, 0.2)), n = n)
```

## Karakteristik AR(2)

### Plot Time Series

```{r}
ts.plot(ar)
```

Berdasarkan plot time series tersebut terlihat bahwa data cenderung stasioner pada rataan

### Plot ACF

```{r}
acf(ar)
```

Berdasarkan plot ACF tersebut terlihat bahwa plot ACF cenderung *tails off* dan cenderung membentuk pola grafik sinus

### Plot PACF

```{r}
pacf(ar)
```

Berdasarkan plot PACF tersebut, terlihat bahwa plot PACF *cuts off* pada lag pertama, sejalan dengan teori yang ada

### Plot EACF

```{r}
TSA::eacf(ar)
```

Berdasarkan pola segitiga nol pada plot EACF, terlihat bahwa segitiga nol berada pada ordo AR(1) dan ordo MA(0)

### Scatterplot dan Autokorelasi antar Lag

```{r}
yt_ar   <- ar[4:n]
yt_1_ar <- ar[3:(n - 1)]
yt_2_ar <- ar[2:(n - 2)]
yt_3_ar <- ar[1:(n - 3)]

par(mfrow = c(1, 3))
plot(yt_1_ar, yt_ar, main = "Yt vs Yt-1", xlab = expression(Y[t-1]), ylab = expression(Y[t]))
plot(yt_2_ar, yt_ar, main = "Yt vs Yt-2", xlab = expression(Y[t-2]), ylab = expression(Y[t]))
plot(yt_3_ar, yt_ar, main = "Yt vs Yt-3", xlab = expression(Y[t-3]), ylab = expression(Y[t]))
par(mfrow = c(1, 1))

# Perbandingan Autokorelasi
rho_teori_ar <- ARMAacf(ar = c(0.5, 0.2), lag.max = 3)[-1]
rho_sim_ar <- c(cor(yt_ar, yt_1_ar), cor(yt_ar, yt_2_ar), cor(yt_ar, yt_3_ar))

data.frame(Lag = 1:3, Teoritis = round(rho_teori_ar, 4), Sampel = round(rho_sim_ar, 4))
```
# Pembangkitan data ARMA (2,2)

## Pembangkitan Data Manual

```{r}
arma22 <- numeric(n)
arma22[1] <- wn[1]
arma22[2] <- 0.5 * arma22[1] + wn[2] + 0.4 * wn[1]

for (i in 3:n) {
  arma22[i] <- 0.5 * arma22[i - 1] + 0.2 * arma22[i - 2] +
                      wn[i] + 0.4 * wn[i - 1] + 0.6 * wn[i - 2]
}
```

## Pembangkitan Data dengan Fungsi `arima.sim()`

```{r}
set.seed(1234)
arma22_sim <- arima.sim(list(order = c(2, 0, 2), ar = c(0.5, 0.2), ma = c(0.4, 0.6)), n = n)
```

## Plot ACF, PACF, dan EACF
```{r}
acf(arma22, lag.max = 20, main = "ACF ARMA(2,2)")
pacf(arma22, lag.max = 20, main = "PACF ARMA(2,2)")
TSA::eacf(arma22)
```

##  Scatterplot dan Autokorelasi antar Lag
```{r}
yt_arma   <- arma22[4:n]
yt_1_arma <- arma22[3:(n - 1)]
yt_2_arma <- arma22[2:(n - 2)]
yt_3_arma <- arma22[1:(n - 3)]

par(mfrow = c(1, 3))
plot(yt_1_arma, yt_arma, main = "Yt vs Yt-1", xlab = expression(Y[t-1]), ylab = expression(Y[t]))
plot(yt_2_arma, yt_arma, main = "Yt vs Yt-2", xlab = expression(Y[t-2]), ylab = expression(Y[t]))
plot(yt_3_arma, yt_arma, main = "Yt vs Yt-3", xlab = expression(Y[t-3]), ylab = expression(Y[t]))
par(mfrow = c(1, 1))

rho_teori_arma <- ARMAacf(ar = c(0.5, 0.2), ma = c(0.4, 0.6), lag.max = 10)

rho_sampel_arma <- acf(arma22, lag.max = 10, plot = FALSE)$acf[,,1]

perbandingan_acf <- data.frame(
  Lag = 0:10,
  ACF_Teori  = round(rho_teori_arma, 4),
  ACF_Sampel = round(rho_sampel_arma, 4),
  Selisih    = round(abs(rho_teori_arma - rho_sampel_arma), 4)
)

print(perbandingan_acf)

par(mfrow = c(1, 2))
acf(arma22, lag.max = 10, main = "ACF Sampel ARMA(2,2)")
plot(0:10, rho_teori_arma, type = "h", lwd = 2, col = "blue",
     xlab = "Lag", ylab = "ACF", main = "ACF Teoretis ARMA(2,2)",
     ylim = c(min(rho_teori_arma, 0) - 0.1, 1))
abline(h = 0, lty = 2)
par(mfrow = c(1, 1))
```

