---
title: "Tugas MPDW 2"
author: "Azka Raditya Hafidz"
date: "2026-08-27"
output: rmdformats::readthedown
---

```{r setup, include=FALSE}
knitr::opts_chunk$set(echo = TRUE)
```

```{r}
# Install library jika belum terpasang:
# install.packages(c("lmtest", "orcutt"))

library(lmtest)     # Untuk uji Durbin-Watson (dwtest)
library(orcutt)     # Untuk penanganan autokorelasi (cochrane.orcutt)
```


# Nomor 1

## Input Data
```{r}
# Input Data Praktikum
data_praktikum <- data.frame(
  Period = 1:20,
  Market_Share = c(3.63, 4.20, 3.33, 4.54, 2.89, 4.87, 4.90, 5.29, 6.18, 7.20,
                   7.25, 6.09, 6.80, 8.65, 8.43, 8.29, 7.18, 7.90, 8.45, 8.23),
  Price = c(0.97, 0.95, 0.99, 0.91, 0.98, 0.90, 0.89, 0.86, 0.85, 0.82,
            0.79, 0.83, 0.81, 0.77, 0.76, 0.80, 0.83, 0.79, 0.76, 0.78)
)

head(data_praktikum)
```

## Pemodelan Regresi Linier OLS
```{r}
# Pemodelan Regresi Linier OLS
model_ols <- lm(Market_Share ~ Price, data = data_praktikum)
summary(model_ols)
```

## Pemeriksaan Autokorelasi

### Plot Sisaan dan ACF
```{r}
# Mengambil sisaan model
sisaan_ols <- residuals(model_ols)

# 1. Plot Sisaan vs Waktu (Period)
plot(data_praktikum$Period, sisaan_ols, type = "b", pch = 19, col = "blue",
     xlab = "Period (t)", ylab = "Sisaan (e_t)",
     main = "Plot Sisaan vs Urutan Waktu")
abline(h = 0, lty = 2, col = "red")

# 2. Plot ACF (Autocorrelation Function)
acf(sisaan_ols, main = "ACF Sisaan Model OLS")
```

### Uji Durbin-Watson
```{r}
# Uji Durbin-Watson awal
dw_ols <- dwtest(model_ols)
dw_ols
```
Berdasarkan hasil uji Durbin-Watson, nilai statistik DW adalah 1.1358 dan p-value < 0.05, yang menunjukkan adanya autokorelasi positif pada sisaan model OLS.

## Penanganan Autokorelasi dengan Cochrane-Orcutt
```{r}
# Menjalankan prosedur Cochrane-Orcutt
model_co <- cochrane.orcutt(model_ols)

# Menampilkan hasil estimasi parameter model baru
summary(model_co)
```
```{r}
# Menampilkan nilai statistik DW dan p-value sebelum & sesudah penanganan
model_co$DW
```

## Perbandingan Hasil Uji Durbin-Watson Sebelum dan Sesudah Penanganan
```{r}
# Tabel perbandingan sebelum dan sesudah penanganan
perbandingan <- data.frame(
  Model = c("Model OLS Awal", "Model Cochrane-Orcutt"),
  DW_Statistik = c(dw_ols$statistic, model_co$DW[3]),
  p_value = c(dw_ols$p.value, model_co$DW[4])
)
knitr::kable(perbandingan, col.names = c("Model", "DW-Statistic", "p-value"),
             caption = "Perbandingan Hasil Uji Durbin-Watson")
```

Penanganan dengan metode Cochrane-Orcutt berhasil mengurangi autokorelasi pada sisaan model, yang ditunjukkan oleh peningkatan nilai statistik DW dan p-value yang lebih besar dari 0.05 setelah penanganan.

# Nomor 2

## Input Data
```{r}
# Input Data
data_praktikum2 <- data.frame(
  Year = 1975:2014,
  Sales = c(
    11.7, 12.0, 12.3, 12.8, 13.1, 13.6, 13.9, 14.4, 14.7, 15.3,
    15.5, 15.8, 16.1, 16.6, 16.9, 16.7, 16.9, 17.4, 17.6, 17.9,
    18.0, 17.9, 18.0, 18.2, 18.2, 18.3, 18.6, 19.2, 19.3, 19.5,
    19.2, 19.3, 19.5, 20.0, 20.0, 19.9, 19.8, 19.9, 20.2, 21.0
  ),
  Advertising = c(
    9.4,  9.6,  10.0, 10.4, 10.8, 10.9, 11.7, 12.2, 12.5, 12.9,
    13.0, 13.2, 13.8, 14.2, 14.6, 14.4, 15.0, 15.4, 15.7, 15.9,
    15.9, 16.0, 16.3, 16.2, 16.8, 17.3, 17.6, 18.1, 18.3, 18.5,
    18.7, 18.9, 19.2, 20.0, 20.0, 20.3, 20.4, 21.0, 21.5, 22.1
  )
)

# Menampilkan 6 amatan pertama dan terakhir
head(data_praktikum2)
```

## Model OLS
```{r}
# Membentuk model OLS
model_ols <- lm(Sales ~ Advertising, data = data_praktikum2)
summary(model_ols)
```
## Pemeriksaan Autokorelasi

### Plot Sisaan dan ACF
```{r}
# Ekstraksi sisaan
sisaan <- residuals(model_ols)

# 1. Plot Sisaan vs Waktu (Year)
plot(data_praktikum2$Year, sisaan, type = "b", pch = 19, col = "darkblue",
     xlab = "Tahun (Year)", ylab = "Sisaan (e_t)",
     main = "Plot Sisaan vs Tahun")
abline(h = 0, lty = 2, col = "red")

# 2. Plot ACF Sisaan
acf(sisaan, main = "ACF Sisaan Model OLS")
```
### Uji Durbin-Watson

```{r}
# Uji Durbin-Watson untuk autokorelasi ordo 1
dw_result <- dwtest(model_ols)
dw_result
```
Berdasarkan hasil uji Durbin-Watson, nilai statistik DW adalah 0.16204 dan p-value < 0.05, yang menunjukkan adanya autokorelasi positif pada sisaan model OLS.

## Penanganan Dengan Cochrane-Orcutt

```{r}
# Menjalankan Cochrane-Orcutt
model_co <- cochrane.orcutt(model_ols)

# Ringkasan model setelah penanganan
summary(model_co)
```
```{r}
# Menampilkan nilai DW sebelum dan sesudah penanganan
model_co$DW
model_co$DW[4]  # DW setelah penanganan
```
## Perbandingan Sebelum dan Sesudah Penanganan
```{r}
# Membuat tabel perbandingan nilai uji DW
tabel_evaluasi <- data.frame(
  Model = c("OLS Awal", "Setelah Cochrane-Orcutt"),
  DW_Statistik = c(dw_result$statistic, model_co$DW[3]),
  p_value = c(dw_result$p.value, model_co$DW[4])
)

knitr::kable(tabel_evaluasi, col.names = c("Model", "DW Statistic", "p-value"),
             caption = "Evaluasi Autokorelasi Sebelum dan Sesudah Cochrane-Orcutt")
```

Penanganan dengan metode Cochrane-Orcutt berhasil mengurangi autokorelasi pada sisaan model, yang ditunjukkan oleh peningkatan nilai statistik DW dan p-value yang lebih besar dari 0.05 setelah penanganan.
